【裁判字號】    97,訴,2711
【裁判日期】    980226
【裁判案由】    退伍
【裁判全文】
臺北高等行政法院判決
                                      97年度訴字第2711號
                              .
原      告  甲○○
被      告  國防部陸軍司令部
代  表  人  楊天嘯（司令）住同上
訴訟代理人  乙○○
            丙○○
上列當事人間因退伍事件，原告不服國防部中華民國97年8 月15
日97決字第81號訴願決定，提起行政訴訟。本院判決如下：
    主  文
原告之訴駁回。
訴訟費用由原告負擔。
    事  實
一、事實概要：原告於民國87年7 月16日考取陸軍指職志願役軍
    官航空官科，並於88年4 月24日擔任飛行軍官，嗣經空安評
    鑑無法擔任飛行任務，於95年2 月16日調至陸軍空降訓練中
    心勤務營擔任情報官一職，原告認其符合「88年度指職志願
    役軍官甄選服役簡章」（下稱系爭簡章）第6 點第2 款第2
    目：航空官科轉任地勤人員，服現役6 年之規定。其依前開
    規定，申請退伍，經被告以原告基礎教育畢業且取得飛行專
    長，雖因個人因素無法擔任飛行任務，但仍不符「航空官科
    轉服地勤官科人員」規定，以97年5 月2 日國陸人勤字第09
    70009207號令予以否准，其不服向國防部提起訴願，亦遭駁
    回，遂提起行政訴訟。
二、兩造聲明：
  (一)原告聲明求為判決：1.訴願決定及原處分均撤銷。
                      2.被告應做成准許原告退伍之處分。
  (二)被告聲明求為判決：駁回原告之訴。
三、兩造之爭點：原告已服役期是否已經符合申請退伍之規定？
  (一)原告主張之理由：
  1.按航空官科轉任地勤人員服現役6 年，此依系爭簡章第6點
    第2 款第2 目後段定有明文；經查，原告於95年2 月16 日
    調至陸軍空降訓練中心勤務營擔任情報官一職，係屬地勤人
    員，而原告於88年4 月24日任官，服役已逾6 年，據該簡章
    規定，原告申請退伍，尚屬有據。
  2.系爭按該簡章第6 點第1 款第2 目（四）雖有明定：「航空
    官科者，於分科（專長）教育，接受飛行訓練時，因遭技術
    或不適飛行淘汰者，可依個人意願轉服其它地勤官科服役」
    ，惟此僅係航空官科者轉服地勤官科服役之其中一種情形而
    已；再查，該簡章第6 點第2 款第2 目後段所謂：「餘各官
    科（含航空官科轉任地勤人員）均服現役6 年」，其規定僅
    載「航空官科轉任地勤人員」為服現役6 年；至究是否應如
    被告所認侷限於受飛行訓練時轉服地勤時，始符該款航空官
    科轉任地勤人員服現役6 年規定，經審究該簡章並未見明定
    ，被告為此限縮解釋，已嚴重影響原告之工作基本權，是有
    違憲法對人民工作權保障之規範。
  3.復按保險契約之解釋，應探求契約當事人之真意，不得拘泥
    於所用之文字；如有疑義時，以作有利於被保險人之解釋為
    原則，保險法第54條第2 項定有明文。而定型化契約如有疑
    義，應為有利於消費者之解釋，消費者保護法第11條第2 項
    亦規定甚明。此均係針對定型化契約有關條款滋生疑議時，
    均應為有利於契約相對人之解釋，本案簡章亦屬定型化契約
    ，故有關條款所滋生之疑議時，為解釋時亦應類推適用上述
    保險法、消費者保護法之規定，應為有利於原告之解釋；況
    該款就航空官科轉任地勤人員並無附加其他額外限制條件，
    所為規定具體明確並無疑議，自應依據該簡章之文義予以解
    釋，准許原告退伍之申請；被告無端為限縮解釋，顯違上述
    定型化契約有關保障契約相對人之精神，亦違一般解釋之原
    則。
  4.末查，原告轉任地勤人員，因未執行飛行任務，無法領取飛
    行加給，是其待遇已較擔任飛行軍官時為少，且原告多次表
    明欲續為飛行，係被告或其所屬單位所不准，非原告所不願
    ，被告以上開限縮解釋之理由要求原告仍需與同期擔任飛行
    軍官之同袍服相同之14年役期，顯有失公允。
  5.綜上所述，原處分對原告退伍之請求予以拒絕，自有上開之
    不當之處，訴願決定未予糾正，亦有未洽，為此提起本件訴
    訟，求為判決如原告訴之聲明。
  (二)被告主張之理由：
  1.原告係本軍88年度招考指職志願役軍官，87年7 月16日至87
    年9 月19日完成基礎教育後，旋至飛行軍官班參加第46期飛
    行訓練及格，期間於88年4 月24日初任航空兵少尉，至95年
    2 月16日止，均擔任飛行官職務，支領飛行軍官加給，因沈
    迷賭博性電玩，致遭單位停飛處分，並調至空降中心地勤職
    缺。
  2.原告自認符合志願役軍官甄選服役簡章第6 條訓期、任官及
    服役年限第1 項第2 款規定：「航空官科於接受飛行訓練時
    ，因遭技術或不適飛行淘汰者，可依個人意願轉服其它地勤
    官科服現役6 年」，於97年3 月1 日向所屬單位申請退伍，
    因原告並非於接受飛行訓練時因技術或不適飛行淘汰者，自
    不符「航空官科轉服地勤官科人員」之規定，故仍應服役14
    年。被告依上開招生簡章否准其退伍案，另回復許員應於10
    2 年4 月24日始可退伍。
  3.原告認為：「泛指已完訓之航空官科轉任地勤人員，僅需服
    滿現役最少年限6 年，即可申請退伍」；則所有航空軍官若
    因故停飛轉地勤人員，不論渠等有無意願在軍中服役，藉故
    停飛，將群起效尤，衍生嚴重後遺，不利本軍飛行戰力之維
    繫更不敷國家栽培飛行軍官成本；被告否准其退伍之處分，
    於法並無違失應予維持等語。
    理  由
一、按陸海空軍軍官士服役條例第21條規定：「預備軍官、預備
    士官之召服現役、退伍、解除召集、除役、延役，除本章規
    定者外，準用第2 章常備軍官、常備士官之有關規定」；同
    條例第11條第1 項：「常備軍官服現役不得少於6 年，常備
    士官服現役不得少於4 年，由國防部依軍事需要，於招生時
    明定之」、第3 項「第1 項服現役最少年限，以任官之日起
    算。」。本件原告依招生簡章之規定應考，並因考取而受訓
    服役，其與國家間成立行政契約，雙方權利義務應依行政契
    約所約定之條款定之，先予敘明。
二、查原告係陸軍88年度招考指職志願役預備軍官，87年7 月16
    日至87年9 月19日完成基礎教育後，至飛行軍官班參加第46
    期飛行訓練及格（期程1 年3 月14日，自87年10月26日至89
    年2 月10日止），期間於88年4 月24日任官航空兵少尉，擔
    任飛行官職務，支領飛行軍官加給，至95年2 月16日因故遭
    停飛處分，並調至空降中心轉任地勤人員之事實，為兩造所
    不爭執，並有兵藉資料影本附卷可憑，堪信為真實。
三、本件爭點在於原告服役期間，是否符合原告應考之「陸軍八
    十八年度指職志願役軍官甄選服役簡章」第6 條之規定，而
    得申請退伍？爰判斷如下
  (一)查系爭簡章就有關訓期、任官及服役年限，於第6 點第1 款
    第2 目規定：航空官科於接受飛行訓練時，因遭技術或不適
    飛行淘汰者，可依個人意願轉服其它地勤官科服役；另第2
    款第2 目規定：服役年限自任官之日起航空官科飛行軍官役
    期14年，餘各官科（含航空官科轉任地勤人員）均服現役6
    年。本件原告考取陸軍88年度招考指職志願役預備軍官，於
    完成基礎教育後，經飛行訓練及格，自88年4 月24日任官（
    航空兵官科），為兩造所不爭執。可見原告並無系爭簡章第
    6 點第1 款第2 目：「航空官科於接受飛行訓練時，因遭技
    術或不適飛行淘汰者，可依個人意願轉服其它地勤官科服役
    」之情形，則原告不符合本款規定，自無依本款申請退伍。
  (二)系爭簡章第6 點第2 款第2 目規定：服役年限自任官之日起
    航空官科飛行軍官役期14年，餘各官科（含航空官科轉任地
    勤人員）均服現役6 年。系爭簡章已就不同官科規定不同的
    服役年限。經查，原告自88年4 月24日任航空官科飛行軍官
    ，復於95年2 月16日轉任地勤人員迄今，其服航空官科役期
    未滿14年，自不符合本款所定服役期限屆滿之退伍條件。
  (三)原告主張航空官科轉任地勤人員除因受訓時技術或不適飛行
    淘汰者外，尚有其他原因轉任，而簡章第6 點第2 款第2目
    規定語義不明，應類推適用消費者保護法定型化契約或保險
    契約之規定，為其有利之認定，即其服役期間已逾六年，符
    合申請退伍條件云云，惟本件係行政契約，其性質與消費者
    保護法定型化契約及保險契約，相去甚遠；原告係行政契約
    之當事人，與保險契約之要保人及消費者保護法定型化契約
    之消費者，其法律關係與類型均不同，顯無法比附援引。再
    者，系爭簡章並未規定任航空官科及其他官科服役期間可以
    合併擔任其他官科役期計算，故原告自行合併計算其服其他
    官科役期已逾六年，認已符合申請退伍條件，並不可採。又
    國家培養如原告之直升機駕駛員，必須耗費相當的時日以及
    訓練成本，此自不待言，故被告在志願役軍官甄選服役簡章
    規定服役年限長於一般官科，係符合比例原則。又於受訓時
    因技術或不適飛行淘汰者，則因為並未接受國家完整的飛行
    訓練，故可回歸一般官科之服役年限規定；而若已接受完整
    之航空飛行訓練，而因可歸責於受訓者之原因轉任地勤人員
    ，與前開情形有別，基於國家培養飛官成本之付出，其服役
    年限為14年，而本件原告係因可歸責於己之原因致遭停飛，
    故其服役年限仍應為14年。從而，原告申請退伍，被告機關
    予以否准，核無不合。則原告請求被告作成准許原告退伍之
    處分，無所依據，亦應駁回。
四、綜上所述，原處分認事用法並無違誤，訴願決定遞予維持，
    亦無不合，原告起訴請求撤銷訴願決定及原處分，請求被告
    作成准許原告退伍之處分為無理由，應予駁回。
五、本件事證已臻明確，兩造其餘攻擊、防禦方法，經核與判決
    之結果不生影響，無庸逐一論述，併予敘明。
六、據上論結，原告之訴為無理由，爰依行政訴訟法第98條第1
    項前段，判決如主文。
中    華    民    國    98    年     2   月     26    日
                     臺北高等行政法院第四庭
                               審判長法  官   鄭  小  康
                                     法  官   陳  秀  
                                     法  官   李  玉  卿
上為正本係照原本作成。
如不服本判決，應於送達後20日內，向本院提出上訴狀並表明上
訴理由，如於本判決宣示後送達前提起上訴者，應於判決送達後
20日內補提上訴理由書（須按他造人數附繕本）。
中    華    民    國    98    年     2   月     26    日
                                     書記官   蔡  逸  萱


司法院資訊處製作；財團法人民間司法改革基金會備份。
